【裁判字號】    90,上易,2194
【裁判日期】    900911
【裁判案由】    偽造文書
【裁判全文】
臺灣高等法院刑事判決                            九十年度上易字第二一九四號
    上  訴  人
    即  自訴人  丙○○
                乙○○
    被      告  甲○○○
右上訴人因被告偽造文書案件，不服臺灣桃園地方法院九十年度自字第二０號，中華
民國九十年二月十四日第一審判決提起上訴，本院判決如左：
    主  文
原判決撤銷，發回台灣桃園地方法院。
    理  由
一、自訴意旨略以：上訴人即自訴人丙○○、乙○○之先祖中貴智公之十三世創公支
    派、第八房貴信公之十四斯苞公支派，從福建省漳州府南靖縣渡海來台，即世居
    於桃園縣大溪，第八房之十七世祖簡廷璜即自訴人之曾祖父於明治三十年（即民
    國前十五年）為紀念祖先，以所購置之大溪內柵段埔尾小段第一三三番地及其上
    建號第二五三號房屋（下稱系爭房地）成立「公號簡昭成」（下稱系爭公業），
    並以其養女（媳婦仔）簡石為管理人，自簡廷璜後至今包括自訴人均世居於系爭
    房地內。詎被告甲○○○明知系爭公業之管理人簡石係簡廷璜之養女簡石，並非
    被告養父簡石，縱其養父簡石確為系爭公業之管理人，被告亦非系爭公業之派下
    子孫，竟意圖為自己不法之所有，利用其養父簡石曾設籍於系爭公業之產業即大
    溪內柵段埔尾小段第一三三號土地且與系爭公業管理人同名之事實，偽以系爭公
    業為其養父簡石於明治四十一年經商有成購置系爭房地祭祀其祖先而設立，其養
    父簡石之後代目前僅有被告一人為由向桃園縣大溪鎮公所申請發給系爭公業之派
    下證明，大溪鎮公所乃據其所提不實資料加以登載，並發給派下證明。因認被告
    涉有刑法第二百十四條使公務員登載不實之罪嫌。
二、原判決以依自訴人所提簡廷璜戶籍謄本之記載，簡廷璜係於大正五年（即民國五
    年）始居住於系爭房地上，明治三十年系爭公業房屋新建完成時，並無戶籍謄本
    或其他證據足資證明簡廷璜設籍或居住於系爭房地；且依系爭房地之土地及建物
    登記謄本記載，該房地係於明治四十一年以管理人簡石之名義辦理登記，若簡廷
    璜確為出資設立系爭公業之人，何以系爭公業於明治三十年設立時或明治四十一
    年登記時未以簡廷璜本人名義登記為管理人，若以簡石為管理人之登記係出於錯
    誤，簡廷璜卻未至登記機關辦理更正，亦與常理有違。至自訴人主張系爭公業之
    管理人簡石，實為簡廷璜之養女簡石，並非被告之養父簡石乙節，查簡廷璜之養
    女簡石係生於明治二十四年七月五日，於明治三十二年入戶為簡廷璜之「媳婦仔
    」，大正二年因出嫁身份轉換為「養女」並除戶，足見簡廷璜之養女簡石於明治
    四十一年十月二十七日系爭公業辦理保存登記時，應係隨養父簡廷璜居住於桃園
    廳桃澗堡蕃仔庄六百二十七番地，核與日據時期系爭公業土地登記謄本記載：
    「管理人海山堡內柵庄土名埔尾百番地簡石」不符，從而系爭公業之管理人
    簡石，應非簡廷璜之養女簡石。參以簡廷璜生於明治三年，卒於大正六年，育有
    二子簡丹桂（明治二十五年生）及簡瑞鳳（明治三十八年生），簡廷璜之養女簡
    石生於明治二十四年，而被告之養父簡石為明治二十一年生，系爭公業於明治四
    十一年登記時，簡廷璜時年三十八歲，簡丹桂為十六歲、簡瑞鳳為三歲，簡廷璜
    之養女簡石為十七歲，被告之養父簡石為二十歲，若系爭公業係簡廷璜所設，簡
    廷璜自得以本人或長子簡丹桂名義為管理人辦理登記，並無委由被告養父簡石或
    以斯時年僅十七歲之養女簡石登記為管理人之必要。再觀諸簡廷璜之養女簡石於
    明治三十年時年僅六歲，且尚未入戶為簡廷璜之媳婦仔，自訴人主張其曾祖父簡
    廷璜於明治三十年設立系爭公業並由其媳婦仔簡石為管理人，皆與常理不符。又
    自訴人雖持有系爭房地之土地及建物所有權狀，惟亦不能以此遽認自訴人即為系
    爭公業之派下員，自訴人復不能舉證證明，則自訴人既非系爭公業之派下員，即
    非本件犯罪之直接被害人，依法不得提起自訴，而依刑事訴訟法第三百三十四條
    之規定諭知不受理之判決，固非全然無見。
三、惟按已經提起公訴或自訴之案件，在同一法院重行起訴者，法院應諭知不受理之
    判決，刑事訴訟法第三百零三條第二款定有明文，此規定依同法第三百四十三條
    之規定，於自訴案件亦準用之；而所謂同一案件，係指彼此二案為同一被告，且
    犯罪事實亦屬同一而言；同一犯罪事實之被害人有多人，其中一人提起自訴後，
    其他各被害人復行自訴，應依法為免訴或不受理之諭知（最高法院四十九年台上
    字第三一五號、五０年台上字第四五一號等判例、司法院院字第一六六七號解釋
    意旨參照）。查案外人簡清波曾於八十三年九月十五日以其為系爭公業設立人之
    一簡昭成之現繼承人，被告明知系爭公業非簡石所設立，而簡石亦非該公業之派
    下員，卻利用其養父簡石曾為系爭公業之管理人，系爭公業復未經正式申報設立
    ，其派下員離散四處之機，捏造不實之「公號簡昭成沿革」、「公號簡昭成管理
    暨組織規約」、「公號簡昭成派下全員系統表」、及「推舉書」等，向桃園縣大
    溪鎮公所申請發予系爭公業之派下員證明，以辦理管理人變更登記，而被告上開
    申報，並經大溪鎮公所公告，嗣並核發被告派下證明，因之簡石既非系爭公業之
    設立人，則被告亦非系爭公業之派下，被告捏造不實之上開「公號簡昭成沿革」
    等文件，向大溪鎮公所申報，大溪鎮公所並據以公告二個月，嗣後並核發派下員
    證明予被告，因認被告涉犯刑法第二一四條使公務員登載不實罪嫌，向臺灣宜蘭
    地方法院檢察署提出告訴，該案後經併案至臺灣宜蘭地方法院八十四年自字第五
    七號案外人簡清波自訴被告偽造文書案件審理，並於八十四年八月二十四日移轉
    管轄至臺灣桃園地方法院，由該院以八十四年自字第一五一號判決諭知不受理，
    經自訴人不服上訴，現由本院九十年度上易字第二０二七號審理中，至今尚未審
    結等情，有本院被告全國前案紀錄表、上開八十四年自字第一五一號判決影本、
    自訴人提出之該案一審法院八十九年一月七日、二月十六日訊問筆錄足憑，並經
    調閱本院九十年上易字第二０二七號卷查明無訛；該第一五一號自訴案件與本案
    對被告所訴犯罪事實均係被告持不實之資料，向有關機關申請並已領得系爭公業
    之派下員證明，涉犯刑法第二百十四條之使公務員登載不實罪嫌等情，則該第一
    五一號自訴案件，與本案是否同一，攸關本案自訴合法與否之認定，自應先詳予
    查明，原審漏未審酌於此，並以自訴人不能證明係系爭公業之派下員，非本案之
    直接被害人，依法不得提起自訴，而諭知不受理，尚有未合，自訴人上訴意旨雖
    末及此，徒以其係系爭公業之派下員，指摘原判決不當，惟原判決既有上開可議
    ，即無可維持，自應由本院予以撤銷，且本案原審未經言詞辯論，爰發回原法院
    詳予查明更為適法之裁判，用資兼顧當事人之審級利益。
四、據上論斷，應依刑事訴訟法第三百六十九條第一項但書、第三百七十二條，判決
    如主文。
中    華    民    國      九十      年      九      月      十一        日
                              臺灣高等法院刑事第十六庭
                                  審判長法  官  許  增  男
                                        法  官  黃  鴻  昌
                                        法  官  蔡  彩  貞
右正本證明與原本無異。
不得上訴。
                                        書記官  張  淑  芬
中      華      民      國     九十     年     九     月      十三      日


司法院資訊處製作；財團法人民間司法改革基金會備份。
